臺灣桃園地方法院民事簡易判決
110年度壢簡字第76號
原      告  蕭佳駿  
訴訟代理人  林明信律師
複  代理人  陳禮娟  
被      告  蘇徐月雲

訴訟代理人  丁亞軍  
            蘇方玉  
上列當事人間請求拆屋還地事件，本院於民國111年5月17日言詞
辯論終結，判決如下：
    主    文
一、被告應將坐落桃園市○○區○○段000地號土地上如附圖桃園市
    中壢地政事務所土地複丈成果圖編號224（1）、224（2）、
    224（3）所示建物（總面積為4.42平方公尺）拆除，並將占
    用土地返還予原告。
二、訴訟費用新臺幣4,830元由被告負擔。
三、本判決得假執行。
    事實及理由
壹、程序方面
　　按訴狀送達後，原告不得將原訴變更或追加他訴，但不甚礙
    被告之防禦及訴訟之終結者；擴張或減縮應受判決事項之聲
    明者，不在此限；不變更訴訟標的，而補充或更正事實上或
    法律上之陳述者，非為訴之變更或追加，民事訴訟法第255
    條第1項第3款、第7款、同法第256條分別定有明文。查，本
    件原告起訴時聲明為：「被告蘇○○應將坐落桃園市○○區○○段
    000地號土地上，如附圖所示A部分之地上物（面積約2平方
    公尺，以實測為準）拆除，將該部分土地返還原告；原告願
    供擔保，請准宣告假執行。」（見本院卷第4頁）。嗣因原
    告起訴未記載前開聲明所示被告蘇○○之真實姓名、年籍資料
    ，復於民國110年2月25日提出民事補正狀，更正起訴對象被
    告蘇○○為蘇徐月雲（見本院卷第28頁）。嗣於111年3月16日
    提出民事更正聲明狀，更正前開聲明第1項為：「被告應將
    坐落桃園市○○區○○段000地號土地上，如桃園市中壢區地政
    事務所複丈成果圖所示之「244（1）」0.15平方公尺之「1
    樓窗戶滴水」、「244（2）」面積0.2平方公尺之「1樓窗戶
    滴水」，以及「244（3）」面積4.07平方公尺之「2樓建物
    主體」拆除，將該部分土地返還原告」（見本院卷第88頁）
    。核原告所為聲明變更，應屬其因測量結果所為事實及法律
    上陳述之補充與更正，及擴張應受判決事項之聲明，並補正
    被告真實姓名，揆諸首開規定，均無不合，應予准許。
貳、實體方面
一、原告主張：
　　原告為桃園市○○區○○段000地號土地（下稱系爭土地）之所
    有權人，被告則為同段223地號土地及其上218號建物（門牌
    號碼：桃園市○○區○○○路○段○○○村000號，下稱系爭建物）之
    所有權人。被告於不詳時間，於系爭建物後方增建如桃園市
    中壢地政事務所111年1月20日中地測字第1110001270號函附
    之複丈成果圖所示（即本判決附圖，下稱附圖）之地號244
    （1），面積0.15平方公尺、地號244（2），面積0.20平方
    公尺、地號244（3），面積4.07平方公尺，總面積共計4.42
    平方公尺之3處增建物部分（下合稱系爭占用部分），被告
    上開所為業已妨礙原告就系爭土地所有權之行使。為此，爰
    依民法第767條第1項，提起本件訴訟。並聲明：如變更後之
    聲明所示。
二、被告則以：
　　被告於109年6月1日受贈而取得坐落於桃園市○○區○○段000地
    號土地及其上系爭建物所有權。系爭建物共三層樓主體於67
    年12月4日興建完竣，嗣再陸續增建系爭占用部分。223地號
    土地與系爭土地間有一條排水溝，該水溝於77年前原屬223
    地號土地界內，77年後經桃園市中壢地政事務所重新測量後
    改以劃歸系爭土地界內，然系爭占用部分係於77年前完成興
    建。又系爭占用部分迄至109年1月10日原告取得系爭土地所
    有權已逾30餘年，系爭土地過往之所有人均無異議，而系爭
    占用部分增建於排水溝面上方3、4公尺處，且僅自系爭建物
    外牆向外突出約2公尺，並不影響排水，原告取得系爭土地
    後卻對被告主張拆屋還地，自有失誠信，依民法第796條第1
    項、第148條之規定，原告之請求無理由等語為辯。並聲明
    ：原告之訴駁回。
三、本院之判斷：
　㈠原告主張其為系爭土地所有權人，被告為桃園市○○區○○段000
    地號土地及系爭建物所有權人，系爭建物有部分越界占用系
    爭土地等情，有地籍圖謄本、系爭土地所有權狀、系爭土地
    之土地登記謄本、系爭建物之建物登記謄本、系爭占用部分
    彩色照片、被告戶籍謄本等件在卷可參（見本院卷第6頁至
    第11頁、第22頁、第30頁），復經本院會同兩造及中壢地政
    事務所人員至現場履勘屬實，有勘驗筆錄及該所製作之附圖
    附卷足憑（見本院卷第70頁、第73頁至第74頁），並為被告
    所不爭執，應堪信此部分為真實。
　㈡按土地所有人建築房屋非因故意或重大過失逾越地界者，鄰
    地所有人如知其越界而不即提出異議，不得請求移去或變更
    其房屋，民法第796條第1項前段固有明文。復按土地所有人
    建築房屋逾越地界，鄰地所有人請求移去或變更時，法院得
    斟酌公共利益及當事人利益，免為全部或一部之移去或變更
    。但土地所有人故意逾越地界者，不適用之，民法第796條
    之1第1項定有明文。參諸前開條文之立法理由：「對於不符
    合第七百九十六條規定者，鄰地所有人得請求移去或變更逾
    越地界之房屋。然有時難免對社會經濟及當事人之利益造成
    重大損害。為示平允，宜賦予法院裁量權，爰參酌最高法院
    67年台上字第800號判例，由法院斟酌公共利益及當事人之
    利益，例如參酌都市計畫法第三十九條規定，考慮逾越地界
    與鄰地法定空地之比率、容積率等情形，免為全部或一部之
    移去或變更，以顧及社會整體經濟利益，並兼顧雙方當事人
    之權益。但土地所有人故意逾越地界者，不適用上開規定，
    始為公平，爰增訂第一項。」又權利之行使，不得違反公共
    利益，或以損害他人為主要目的；行使權利，履行義務，應
    依誠實及信用方法，民法第148條定有明文。而權利之行使
    ，是否以損害他人為主要目的，應就權利人因權利行使所能
    取得之利益，與他人及國家社會因其權利行使所受之損失，
    比較衡量以定之。倘其權利之行使，自己所得利益極少而他
    人及國家社會所受之損失甚大者，非不得視為以損害他人為
    主要目的，此乃權利社會化之基本內涵所必然之解釋（最高
    法院71年度台上字第737號判決要旨參照）。經查：
　⒈本件於系爭建物3處增建之系爭占用部分，依序分別無權越界
    占用系爭土地如附圖編號244（1）、244（2）、244（3）所
    示部分等事實，業已認定如前，且經本院職權函詢桃園市中
    壢地政事務所，該所於111年6月1日以中地測字第111000883
    1號函附之附圖，於備註欄位標示「244（1） 1樓窗戶滴水
    （窗戶雨遮位置）；244（2） 1樓窗戶滴水（窗戶雨遮及冷
    氣機位置）；244（3） 2樓建物主體（晾衣之建物位置）」
    ，佐以該所111年2月17日中地測字第1110002446號函「二、
    查中壢區東寮段218建號（即系爭建物）建物原始登記範圍
    僅坐落於東寮段223號地號土地，未包含244（0）、244（1
    ）、244（2）、244（3）部分」等語（見本院卷第82頁），
    益徵系爭占用部分即附圖所示244（1）、244（2）、244（3
    ）部分，均為系爭建物本體以外所新增之結構或加裝之設施
    ，與建物主體結構有別，倘予以拆除，對於系爭建物本體尚
    無影響。是審酌原告對系爭土地完整利用性與被告拆除系爭
    占用部分所造成之損失，互為衡量，難認原告本件之請求係
    以損害他人為主要目的，是原告依上開規定，請求如主文第
    1項所示，核為有據，應予准許。
　⒉至被告辯稱系爭占用部分興建時，兩造土地間之排水溝在223
    地號土地界內，系爭占用部分未超出排水溝興建，非無權占
    用系爭土地，惟興建完成後地政機關於77年間進行土地重測
    ，將排水溝改劃在系爭土地界內，致使被告於合法期間內興
    建之系爭占用部分變為無權占用系爭土地等語，並提出地籍
    調查界址標示補正處理記載表為證（見本院卷第98頁）。惟
    查，縱系爭土地與223地號土地之界址確於77年間因地政機
    關辦理重測而發生變動，則本件系爭占用部分究係何時存在
    ？是否於合法期間內（即界址變動前）所建？應由被告就其
    占有係有正當權源證明之，經本院當庭曉諭被告是否有證據
    調查（見本院卷第131頁），未據被告提出證據以實其說，
    是被告此部分所辯，亦難憑採。
　⒊第按主張鄰地所有人知其越界而不即提出異議者，應就此項
    事實負舉證之責任（最高法院45年台上字第931號民事判例
    要旨）。查，本件原告否認前手知悉被告越界之事實，而被
    告於本院言詞辯論期日亦自陳無證據證明原告之前手於其擴
    建系爭占用部分時，明知系爭建物越界建築而未提出異議（
    見本院卷第62頁背面至63頁），揆諸上開判決之旨，難認被
    告已盡其舉證之責，是本件尚無民法第796條第1項前段適用
    之餘地。
四、綜上所述，原告依民法第767條第1項之規定，請求如主文第
    1項所示，為有理由，應予准許。
五、本件事證已臻明確，兩造其餘攻擊防禦方法及所舉證據，經
    審酌結果，與本件判決結論均無影響，爰不一一論述，附此
    敘明。
六、本件係適用簡易訴訟程序所為被告敗訴之判決，依民事訴訟
    法第389條第1項第3款之規定，應依職權宣告假執行。原告
    雖聲明願供擔保請准宣告假執行，惟本院既已職權宣告之，
    原告此部分聲請，核僅為促請本院職權發動，自無庸另為准
    駁之諭知。
七、訴訟費用負擔之依據：民事訴訟法第78條。並依職權確定訴
    訟費用額如後附計算書所示。
中　　華　　民　　國　　111 　年　　6 　　月　　14 　日
                  中壢簡易庭   法  官  劉哲嘉
以上為正本係照原本作成。
如不服本判決，應於送達後二十日內，向本院提出上訴狀並表明
上訴理由，如於本判決宣示後送達前提起上訴者，應於判決送達
後二十日內補提上訴理由書（須附繕本）。
如委任律師提起上訴者，應一併繳納上訴審裁判費。
中　　華　　民　　國　　111 　年　　6 　　月　　14 　日
　　　　　　　　　　　　　　　書記官  陳香菱
附圖:桃園市中壢地政事務所以111年6月1日中地測字第11100088
31號函附之複丈成果圖所示。

計算書：
項目 金額（新臺幣） 備註 第一審裁判費 1,330 由原告墊付 複丈費 3,200 由原告墊付 測量成果圖 300 由原告墊付 合計 4,830